【裁判字號】    94,自,12
【裁判日期】    951127
【裁判案由】    偽造文書
【裁判全文】
臺灣彰化地方法院刑事判決                94年度自字第12號
自  訴  人  丙○○
            戊○○
前二人共同
自訴代理人  楊振裕律師
被      告  丁○○  男
                      號十樓之.
上列被告因偽造文書案件，經自訴人提起自訴，被告於準備程序
對自訴人自訴之事實為認罪之答辯，經本院合議庭裁定依簡式審
判程序審理，本院判決如下：
    主  文
丁○○連續行使偽造私文書，足以生損害於公眾及他人，處有期
徒刑柒月；偽造「丙○○」、「戊○○」名義之印章各壹枚，及
如附表一所示偽造「丙○○」、「戊○○」名義之署押及印文，
均沒收。
    犯 罪 事 實 及 理 由
一、本件犯罪事實為：緣丙○○係丁○○之弟弟，戊○○（即丙○○之妻）係丁○○之弟妹，丁○○於民國八十年間，因經
    營五金生意，為申請設立「勝揮工業股份有限公司」（址設
    彰化縣伸港鄉○○村○○路二三七巷二八號，下稱勝揮公司
    ），為謀符合當時公司法第二條第一項第四款股份有限公司
    應有七人以上股東組織之規定，明知丙○○並未出資，亦未
    同意擔任勝揮公司之股東，竟基於行使偽造私文書暨使公務
    員登載不實之概括犯意：１、擅自拿取丙○○置放在位於彰
    化縣伸港鄉○○路二九三號老家中之國民身分證影本，及利
    用不知情之專門刻印人員偽刻「丙○○」名義之印章一枚，
    先委由不知情之記帳業者蔡沼玲在「勝揮工業股份有限公司
    發起人會議事錄」上偽造「丙○○出席公司發起人會議，同
    意訂立公司章程，並票選丁○○、甲○○○、乙○○當選為
    董事；丙○○當選為監察人」之不實會議紀錄，及在「勝揮
    工業股份有限公司股東名冊」上偽造「股東丙○○、股數一
    百五十股、股款金額新台幣（下同）十五萬元」之不實內容
    ，並接續於附表一編號一、二示之文件署名處蓋用前開偽造
    「丙○○」名義之印章，據以偽造丙○○協同並同意訂立上
    開公司章程及申請設立登記勝揮公司之私文書完成；復委由
    不知情之會計師張乙好在「公司設立登記資本額查核報告書
    」中之「股東繳納股款明細表」上為丙○○繳納股款十五萬
    元之不實記載，並對公司資產負債表上記載公司有銀行存款
    一百萬元為查核認證；後再委請蔡沼玲於八十年四月十一日
    持上開不實之文件，連同前揭丙○○之國民身分影本持向當
    時臺灣省政府建設廳申請辦理「勝揮工業股份有限公司」設
    立登記，使當時之臺灣省政府建設廳承辦公司設立登記之公
    務員於同日將此不實事項登載於該公司設立登記事項卡內，
    足以生損害於丙○○暨臺灣省政府建設廳對於辦理公司設立
    登記核准之正確性。２、復於八十二年六月間，為辦理公司
    增資，再利用上開偽刻之「丙○○」名義印章，委由不知情
    之蔡沼玲在「勝揮工業股份有限公司章程」、「勝揮工業股
    份有限公司股東名簿」、「勝揮工業股份有限公司（增資前
    ）股東臨時會議紀錄」、「勝揮工業股份有限公司增資後股
    東臨時會議事錄」、「勝揮工業股份有限公司章程修正條文
    對照表」、「勝揮工業股份有限公司變更登記申請書」等文
    件上，偽造「全體股東均同意公司資本總額增資為新臺幣五
    百萬元，並修正章程如章程修正條文對照表」、「公司資本
    總額為新臺幣五百萬元，分為五千股，每股新臺幣一千元，
    全額發行」、「股東丙○○、股數七百五十股、股款七十五
    萬元」、「公司增資發行新股後，全體股東出席票選丁○○
    、甲○○○、乙○○當選董事，丙○○當選為監察人」等不
    實內容，並於附表一編號三所示之文件署名處蓋用前開偽造
    「丙○○」名義之印章，據以偽造上開內容不實之私文書完
    成；復委由不知情之會計師許明哲在「查核報告書」中之「
    股東繳納現金股款明細表」上為丙○○繳納股款六十萬元之
    不實記載，並對公司資產負債表上記載公司有銀行存款四百
    萬元為查核認證；後再委請蔡沼玲於八十二年七月二十八日
    同時持上開偽造之文件，向當時臺灣省政府建設廳申請辦理
    勝揮公司現金增資之變更登記，使當時之臺灣省政府建設廳
    承辦公司變更登記之公務員於同日將前開不實事項登載於該
    公司變更登記事項卡等公文書內，足以生損害於丙○○暨臺
    灣省政府建設廳對於辦理公司變更登記管理之正確性。３、
    又於八十五年七月間，因公司所在地門牌整編，並為改選董
    事監察人，再持上開偽刻之「丙○○」名義印章，委由不知
    情之蔡沼玲在「勝揮工業股份有限公司股東臨時常會議事錄
    」上，偽造「全體股東出席票選丁○○、甲○○○、乙○○
    當選董事，丙○○當選為監察人」之不實內容，並於附表一
    編號四所示之「勝揮工業股份有限公司變更登記申請書」署
    名處蓋用前開偽造「丙○○」名義之印章，據以偽造上開內
    容不實之私文書完成，復於八十五年七月十八日同時持上開
    偽造之文件，向當時臺灣省政府建設廳申請辦理勝揮公司現
    金增資之變更登記，使當時之臺灣省政府建設廳承辦公司變
    更登記之公務員於同日將前開不實事項登載於該公司變更登
    記事項卡等公文書內，足以生損害於丙○○暨臺灣省政府建
    設廳對於辦理公司變更登記管理之正確性。４、另於八十八
    年一月間，丁○○明知戊○○並未持有甲○○○所轉讓之股
    份，亦未同意擔任勝揮公司股東，竟擅自拿取戊○○置放於
    前開住處之國民身分證影本，及利用不知情之專門刻印人員
    偽刻「戊○○」名義之印章一枚，連同上開偽刻之「丙○○
    」名義印章，委由不知情之蔡沼玲在「勝揮工業股份有限公
    司章程」、「勝揮工業股份有限公司股東名簿」、「勝揮工
    業股份有限公司股東臨時會議事錄」、「勝揮工業股份有限
    公司董事會」、「勝揮工業股份有限公司董事監察人名單」
    等文件上，偽造「股東戊○○、股數一千股、股款一百萬元
    」、「全體股東出席票選丁○○、戊○○、乙○○當選董事
    ，丙○○當選為監察人」、「全體董事決議選任丁○○為董
    事長」等不實內容，並接續於附表一編號五至八所示之文件
    署名處蓋用前開偽造「丙○○」及「戊○○」名義之印章，
    據以偽造上開內容不實之私文書完成；復於八十八年一月二
    十一日同時持上開偽造之文件，連同戊○○之國民身分證影
    本，向當時臺灣省政府建設廳申請辦理勝揮公司現金增資之
    變更登記，使當時之臺灣省政府建設廳承辦公司變更登記之
    公務員於同日將前開不實事項登載於該公司變更登記事項卡
    等公文書內，足以生損害於丙○○、戊○○暨臺灣省政府建
    設廳對於辦理公司變更登記管理之正確性。５、再於八十九
    年十二月間，為辦理公司增資，復委由不知情之蔡沼玲在「
    勝揮工業股份有限公司章程」、「勝揮工業股份有限公司股
    東名簿」、「勝揮工業股份有限公司增資前股東臨時會議事
    錄」、「勝揮工業股份有限公司增資後股東臨時會議事錄」
    、「勝揮工業股份有限公司增資前董事會議事錄」、「勝揮
    工業股份有限公司增資後董事會議事錄」、「勝揮工業股份
    有限公司董事監察人名單」、「勝揮工業股份有限公司章程
    修正條文對照表」、「勝揮工業股份有限公司變更登記申請
    書」等文件上，偽造「全體股東均同意公司資本總額增資為
    新臺幣一千五百萬元，並修正章程如章程修正條文對照表」
    、「全體董事決議通過本公司增資新臺幣一千萬元，分為一
    萬股擬一次發行，除保留十分之一由員工認股，餘由原股東
    按原有股份比例增認，於民國八十九年十二月十七日前未認
    股者，視棄權，由其他股東或新股東認購，股款限於八十九
    年十二月二十二日前繳足」、「公司資本總額為新臺幣一千
    五百萬元，分為一萬五千股，每股新臺幣一千元，全額發行
    」、「股東戊○○、股數三千股、股款三百萬元；股東丙○○、股數二千二百五十股、股款二百二十五萬元」、「公司
    增資發行新股後，全體股東出席票選丁○○、戊○○、乙○○當選董事，丙○○當選為監察人」、「全體董事決議選任
    丁○○為董事長」等不實內容，並於附表一編號九至十五所
    示之文件署名處偽簽「戊○○」之署名及蓋用前開偽造「丙○○」、「戊○○」名義之印章，據以偽造上開內容不實之
    私文書完成；復委由不知情之會計師施幸伶在「勝揮工業股
    份有限公司增加資本登記資本額查核報告書」中之「股東繳
    納現金股款明細表」上為戊○○於八十九年十二月二十二日
    繳納股款二百萬元、丙○○於八十九年十二月二十二日繳納
    股款一百五十萬元之不實記載，並對公司資產負債表上記載
    公司有銀行存款一千零二十四萬五千九百四十九元為查核認
    證，後再委請蔡沼玲於九十年一月九日同時持上開偽造之文
    件，向經濟部中部辦公室申請辦理勝揮公司現金增資及改選
    董、監事之變更登記，惟因股份有限公司自九十年一月一日
    起，申請設立「選任董事監察人」、「改（補）選董事監察
    人」之變更登記時，應同時檢送「董事監察人願任同意書」
    正本及董事會會議出席董事簽到簿影本，經濟部中部辦公室
    因而函請勝揮公司補正；丁○○遂又委請不知情之蔡沼玲於
    董事（監察人）願任同意書上偽造「戊○○同意擔任勝揮工
    業股份有限公司董事，任期為中華民國九十年二月一日至中
    華民國九十三年一月三十一日止，計三年」、「丙○○同意
    擔任勝揮工業股份有限公司監察人，任期為中華民國九十年
    二月一日至中華民國九十三年一月三十一日止，計三年」等
    不實內容，並由丁○○於附表一編號十六至十九所示之文件
    上偽簽「丙○○」、「戊○○」之署名及蓋用前開偽造「丙○○」、「戊○○」名義之印章，據以偽造上開內容不實之
    私文書完成，復於九十年二月九日持向濟部中部辦公室申請
    辦理勝揮公司現金增資及改選董監事之變更登記，然因勝揮
    公司於繳足增資股款當日即召開股東臨時會改選董事、監察
    人，核有違反公司法第一百七十二條第二項之規定，依同條
    第六項規定，董事長應處罰鍰新臺幣三千元，因而再函請勝
    揮公司補正；丁○○遂於依規定繳納罰鍰後，再委由不知情
    之蔡沼玲繕打如附表一編號二十所示之「勝揮工業股份有限
    公司變更登記申請書」，且於其上蓋用前開偽造「丙○○」
    、「戊○○」名義之印章，據以偽造該私文書完成，並於九
    十年二月二十六連同相關申請文件，再持向濟部中部辦公室
    申請辦理勝揮公司現金增資及改選董監事之變更登記，使經
    濟部中部辦公室承辦公司變更登記之公務員於同年三月二日
    將前開不實事項登載於該公司變更登記事項卡等公文書內，
    足以生損害於丙○○、戊○○暨經濟部中部辦公室對於辦理
    公司變更登記管理之正確性。嗣因丙○○、戊○○分別接獲
    財政部臺灣省中區國稅局綜合所得稅核定通知書，通知其二
    人另有自勝揮公司受領所得額，始察覺有異，乃向丁○○詢
    問後，方查悉上情。
二、本件犯罪事實有以下證據可資證明：（1）被告丁○○於本
    院行準備程序與審理時之自白；（2）證人甲○○○、張乙
    好、許明哲、施幸伶於本院審理時之證述；（3）經濟部中
    部辦公室九十四年九月十六日經中三字第０九四三０九五三
    ０一０號函文及所檢附之勝揮工業股份有限公司登記案卷卷
    附之相關資料；（4）法務部調查局九十五年十月十六日，
    調科貳字第０九五００四六一六六０號鑑定通知書；（5）
    有限責任彰化第六信用合作社九十四年十一月二日彰六信代
    字第一六一八號函文暨所附之勝揮工業股份有限公司之往來
    明細、台中商業銀行九十四年十一月三日中伸港字第０九四
    ０七五００一九七、０九四０七五００一九八號函文暨所附
    之勝揮工業股份有限公司交易明細等相關資料；（6）財政
    部臺灣省中區國稅局綜合所得稅核定通知書、繳款書等件在
    卷可資佐證，被告之自白應與事實相符，洵堪採信。從而，
    本件事證已臻明確，被告上開犯行均堪認定，應予依法論科
    。
三、按申請公司設立登記及變更登記，雖有經主管機關審核後，
    始為准否登記；然因主管機關就公司股東是否為出於真意參
    與公司為股東，及出資額是否已籌足，均僅為形式審查，或
    信賴查核之會計師簽證即予以核准，被告使主管機關將該不
    實事項登載於職務上所掌公文書，自仍構成刑法第二百十四
    條之使公務員登載不實罪。是核被告丁○○所為，係犯刑法
    第二百十六條、第二百十條之行使偽造私文書罪、第二百十
    四條之使公務員登載不實罪。被告偽造「丙○○」、「戊○○」印章、印文及署押之行為，為偽造私文書之部分行為；
    偽造私文書之低度行為，復為行使偽造私文書之高度行為所
    吸收，均不另論科。
四、被告行為後，刑法於九十四年二月二日修正公布、刑法施行
    法於九十五年六月十四日修正公布、罰金罰鍰提高標準條例
    於九十五年五月十七日修正公布，並均於九十五年七月一日
    施行，關於本案應適用之新舊法，茲比較如下：
  １、刑法第二條第一項規定，係規範行為後法律變更所生新舊
      法律比較適用之準據法，於九十五年七月一日刑法施行後
      ，應適用刑法第二條第一項之規定，為「從舊從輕」之比
      較（最高法院九十五年五月二十三日第八次刑事庭會議決
      議第一點第一項參照）。
  ２、修正前刑法第五十六條關於連續犯之規定，業已修正刪除
      ，此刪除雖非犯罪構成要件之變更，但顯已影響行為人刑
      罰之法律效果，自屬法律有變更，依刑法第二條第一項規
      定，比較新、刑法舊法結果，應適用最有利於行為人之法
      律（最高法院九十五年第八次刑事庭會議決議第五點第四
      項第一款參照）。查本件被告全部行為均在舊法時期，雖
      裁判在新法時，惟修正前刑法第五十六條有關連續犯之規
      定係將反覆實施之同類複數犯罪行為論以一罪，並得加重
      其刑至二分之一；而修正後已刪除連續犯之規定，在實務
      上將視各種具體犯罪類型，對於反覆實施之同類複數犯罪
      行為，或評價為一罪，或評價為併罰之數罪。若評價為數
      罪而分別科處，顯對被告更為不利，應適用修正刪除前刑
      法第五十六條之規定，較有利於被告（臺灣高等法院九十
      五年五月四日、五日座談會第九號、第十三號決議參照）
      。
  ３、修正前刑法第五十五條後段關於牽連犯之規定，業已修正
      刪除，應依刑法第二條第一項規定，適用最有利於行為人
      之法律（最高法院九十五年五月二十三日第八次刑事庭會
      議決議第五點第四項第一款參照）。經比較新、舊法結果
      ，應以被告行為時之法律即修正前第五十五條規定論以牽
      連犯，最有利於被告（臺灣高等法院九十五年五月四、五
      日座談會第九號決議參照）。
  ４、刑法第三十三條第五款關於罰金刑之規定，由「罰金：一
      元以上」修正為「罰金：新臺幣一千元以上，以百元計算
      之」，應依刑法第二條第一項規定，適用最有利於行為人
      之法律（最高法院九十五年五月二十三日第八次刑事庭會
      議決議參照）。本案刑法第二百十四條使公務員登載不實
      罪關於「或科五百元以下罰金」之罰金刑部分，經比較新
      、舊法結果，應以被告行為時之法律即修正前第三十三條
      第五款之規定，最有利於被告。
  ５、刑法施行法第一條之一增訂施行前，依罰金罰鍰提高標準
      條例第一條前段、現行法規所定貨幣單位折算新臺幣標準
      第二條規定，本案刑法第二百十四條使公務員登載不實罪
      關於「或科五百元以下罰金」之罰金刑部分，應提高折算
      為得科新臺幣一萬五千元以下罰金。刑法施行法修正增訂
      第一條之一規定：「中華民國九十四年一月七日刑法修正
      施行後，刑法分則編所定罰金之貨幣單位為新臺幣。九十
      四年一月七日刑法修正時，刑法分則編未修正之條文定有
      罰金者，自九十四年一月七日刑法修正施行後，就其所定
      數額提高為三十倍。但七十二年六月二十六日至九十四年
      一月七日新增或修正之條文，就其所定數額提高為三倍。
      」依增訂條文提高並改為新臺幣後，本案刑法第二百十四
      條使公務員登載不實罪關於「或科五百元以下罰金」之罰
      金刑部分，亦同為得科新臺幣一萬五千元以下罰金，經比
      較新、舊法後，結果並無不同。
  ６、刑法第五十五條關於想像競合犯之規定，雖於修正後增列
      但書「但不得科以較輕罪名所定最輕本刑以下之刑」，然
      此僅係科刑之限制，為法理之明文化，非屬法律之變更（
      最高法院九十五年五月二十三日第八次刑事庭會議決議第
      五點第二項參照）。
  ７、比較時應就罪刑有關之共犯、未遂犯、想像競合犯、牽連
      犯、連續犯、結合犯，以及累犯加重、自首減輕暨其他法
      定加減原因（如身分加減）與加減例等一切情形，綜其全
      部罪刑之結果而為比較（最高法院九十五年五月二十三日
      第八次刑事庭會議決議第一點第四項參照）。經綜合比較
      新、舊法之結果，被告行為後之新法並無較有利於被告，
      依刑法第二條第一項前段規定，本案自應適用被告行為時
      之法律即修正前刑法第五十六條、第五十五條、第三十三
      條第五款，罰金罰鍰提高標準條例第一條前段，現行法規
      所定貨幣單位折算新臺幣條例第二條之規定。
五、被告所偽造不實內容之如附表一所示各該文件，因均已由承
    辦人員持交經濟部中部辦公室（即當時之臺灣省政府建設廳
    ）」收執而成為經濟部中部辦公室存檔所有之物，自不得宣
    告沒收；又被告所偽造之「丙○○」、「戊○○」名義之印
    章各一枚，雖均未扣案，惟尚無證據足資證明業已滅失，上
    開印章與附表一所示偽造之「丙○○」及「戊○○」名義之
    署押及印文，均應依刑法第二百十九條之規定，併予宣告沒
    收。
六、應依刑事訴訟法第三百四十三條、第二百七十三條第一項、
    第二百九十九條第一項前段、第三百十條之二、第四百五十
    四條，刑法第二條第一項前段、修正前刑法第五十六條、第
    五十五條、刑法第二百十六條、第二百十條、第二百十二條
    、第二百十四條、第二百十九條、罰金罰鍰提高標準條例第
    一條前段，判決如主文。
七、如不服本判決，得於判決書送達之翌日起十日內，以書狀敘
    述理由（須附繕本），向本院提出上訴。
中    華    民    國    95    年    11    月    27    日
                  刑事第一庭          法  官  簡璽容
以上正本證明與原本無異。
如不服本判決，應於判決送達後十日內向本院提出上訴狀 (須附
繕本 )。
中    華    民    國    95    年    11    月    27    日
                                      書記官  陳錫威
附表一
一、八十年四月一日「勝揮工業股份有限公司章程」上偽造之「
    丙○○」名義之印文一枚
二、「勝揮工業股份有限公司設立登記申請書」上偽造之「丙○○」名義之印文一枚
三、八十二年六月二十七日修正之「勝揮工業股份有限公司章程
    」上偽造「丙○○」名義之印文一枚
四、「勝揮工業股份有限公司變更登記申請書」上偽造之「丙○○」名義之印文一枚
五、「勝揮工業股份有限公司股東臨時常會議事錄」紀錄人簽章
    上偽造之「戊○○」名義之印文一枚
六、「勝揮工業股份有限公司董事會議事錄」紀錄人簽章上偽造
    之「戊○○」名義之印文一枚
七、戊○○國民身分證影本上偽造之「戊○○」名義之印文一枚
八、「勝揮工業股份有限公司變更登記申請書」上偽造之「丙○○」及「戊○○」名義之印文各一枚
九、「勝揮工業股份有限公司增資前股東臨時常會議事錄」紀錄
    人簽章上偽造之「戊○○」名義之印文一枚
十、「勝揮工業股份有限公司董事會會議簽到簿」上偽造之「
      戊○○」名義之署名及印文各一枚
十一、「勝揮工業股份有限公司增資前董事會議事錄」紀錄人簽
      章上偽造之「戊○○」名義之印文一枚
十二、「勝揮工業股份有限公司增資後股東臨時常會議事錄」紀
      錄人簽章上偽造之「戊○○」名義之印文一枚
十三、「勝揮工業股份有限公司董事會會議簽到簿」上偽造之「
      戊○○」名義之署名及印文各一枚
十四、「勝揮工業股份有限公司增資後董事會議事錄」紀錄人簽
      章上偽造之「戊○○」名義之印文一枚
十五、「勝揮工業股份有限公司變更登記申請書」上偽造之「丙○○」及「戊○○」名義之印文各一枚
十六、「勝揮工業股份有限公司董事會會議簽到簿」影本上偽造
      之「戊○○」名義之署名一枚
十七、「董事願任同意書」上偽造之「戊○○」名義之署名一枚
      及印文五枚
十八、「董事願任同意書」上偽造之「丙○○」名義之署名一枚
      及印文五枚
十九、「勝揮工業股份有限公司變更登記申請書」上偽造之「丙○○」及「戊○○」名義之印文各一枚
二十、「勝揮工業股份有限公司變更登記申請書」上偽造之「丙○○」及「戊○○」名義之印文各一枚


司法院資訊處製作；財團法人民間司法改革基金會備份。
